【裁判字號】    97,台上,3410
【裁判日期】    970724
【裁判案由】    違反毒品危害防制條例等罪
【裁判全文】
最高法院刑事判決            九十七年度台上字第三四一○號
上   訴   人  台灣高等法院高雄分院檢察署檢察官
上訴人即被告  甲○○
              乙○○
                      農巷21弄27號（
共        同
選 任辯護 人  鍾美馨律師
上列上訴人等因被告等違反毒品危害防制條例等罪案件，不服台
灣高等法院高雄分院中華民國九十七年四月七日第二審更審判決
（九十六年度上更(二)字第二九三號，起訴案號：台灣高雄地方法
院檢察署九十三年度偵字第二五四四○號、九十四年度偵字第五
三二八號），提起上訴，本院判決如下：
    主  文
原判決關於甲○○共同連續販賣第二級毒品未遂及乙○○部分撤
銷，發回台灣高等法院高雄分院。
其他上訴駁回。
    理  由
一、發回部分（即甲○○共同連續販賣第二級毒品未遂及乙○○
部分）：
本件原判決認定：上訴人即被告（下稱被告）甲○○有其事實欄
一所載與崔文馨（未據起訴，原判決載為崔能馨）共同連續販賣
第二級毒品甲基安非他命（均未遂）之犯行；上訴人即被告（下
稱被告）乙○○有其事實欄二所載之販賣第二級毒品甲基安非他
命犯行。因而撤銷第一審關於諭知甲○○被訴販賣第二級毒品無
罪部分之判決，依修正前刑法連續犯規定，改判論處甲○○共同
連續販賣第二級毒品，未遂罪刑；另撤銷第一審關於諭知乙○○
被訴販賣第二級毒品免訴部分之判決，改判論處乙○○販賣第二
級毒品罪刑，固非無見。
惟查：(一)、實施刑事訴訟程序之公務員，就該管案件，應於被告
有利及不利之情形，一律注意，刑事訴訟法第二條第一項定有明
文。被告等被訴於民國九十三年十二月二十三日下午三時四十五
分許，在高雄市楠梓區○○○街橋旁，共同販賣甲基安非他命一
包予鐘嘉信部分，原判決事實認定「乙○○駕駛自用小客車搭載
不知情之甲○○至約定地點，鐘嘉信亦至約定地點，乙○○即將
預先藏放第二級毒品甲基安非他命一包之七星牌菸盒交由甲○○
轉交鐘嘉信，鐘嘉信取得該七星牌菸盒後，未及交付（新台幣，
下同）三千元給乙○○，旋見警察向前盤查，鐘嘉信立即將上開
七星牌菸盒丟棄路旁，嗣經警當場查扣藏放在七星牌菸盒內之第
二級毒品甲基安非他命一包」（見原判決第三頁第二十二行至第
四頁第二行）。理由並說明「被告甲○○雖於九十三年十二月二
十三日與被告乙○○一同搭車前往高雄市楠梓區○○○街橋旁，
而證人鐘嘉信雖曾於偵查中結證稱被告甲○○經被告乙○○指示
交付菸盒等語，然被告二人為夫妻，或因他事待辦等原因而同車
外出，而被告甲○○經被告乙○○指示交付菸盒予證人鐘嘉信，
均尚不得因此遽認被告甲○○與被告乙○○於九十三年十二月二
十三日有販賣第二級毒品甲基安非他命予證人鐘嘉信之犯意聯絡
及行為分擔」等語（見原判決第十四頁倒數第三行至第十五頁第
五行）。因而認定乙○○係單獨一人販賣甲基安非他命給鐘嘉信
，而無共同正犯關係；另甲○○係不知情而代乙○○交付甲基安
非他命給鐘嘉信，並就甲○○此被訴部分，說明不另為無罪之諭
知（見原判決第十五頁第六行至第十行）。然依卷內資料，該次
行為之過程，係鐘嘉信撥打電話欲向乙○○購買甲基安非他命時
，因乙○○正在睡眠中，先由甲○○接聽後再轉告乙○○回撥電
話給鐘嘉信，約定買賣之時間、地點，乙○○旋即駕駛自用小客
車載同甲○○前往約定之地點，由甲○○將裝在七星牌菸盒內之
甲基安非他命交給鐘嘉信，完成買賣。而在本次行為之前，原判
決已明白認定，甲○○有原判決附表（下稱附表）編號１至６所
示六次販賣甲基安非他命未遂犯行，其中編號２部分即係販賣給
鐘嘉信（原判決載為為鍾嘉信），甲○○亦承認與鐘嘉信相識，
則乙○○專程開車前往約定地點，交付特定物品給鐘嘉信，一路
隨行之甲○○能否諉為不知七星牌菸盒內裝有甲基安非他命，即
非無疑。基於公平正義之維護，即有究明之必要。乃原審未予詳
細勾稽，即逕認為甲○○不知情，自嫌率斷。(二)、已著手於犯罪
行為之實行而不遂者，為未遂犯，刑法第二十五條第一項定有明
文。關於甲○○被訴販賣甲基安非他命予0000000000號行動電話
之持有人「娟仔」（即附表編號７所示）部分，原判決理由雖以
「甲○○於九十三年八月八日下午一時二十分與『娟仔』之（監
聽）通話，依通話內容雖提及買賣之價格、數量、利潤、風險、
很耐燒、很純、藥性很強及沒雜質等語，但被告甲○○與『娟仔
』並未約定買賣第二級毒品甲基安非他命，尚不足證明被告甲○
○有販賣第二級毒品甲基安非他命犯行」（見原判決第十一頁末
七行），因而就此部分，說明不另為無罪諭知。惟依附表引載之
監聽通話內容，甲○○已向「娟仔」表示：「我等一下拿一批給
妳看，妳如果要，最便宜也要3000（元）。……這批貨真的很好
，當時人家出3500（元）我都不賣，我只有留500 （元）半錢的
起來，乾的東西真的很好。……如果妳覺得2500（元）沒利潤，
那妳一次就拿一兩，妳每次都拿500 元、1000元，我每跑一趟就
是風險耶，所以妳要有利潤就要拿多一點。娟仔我跟你講， 500
元1000元的買家很多，如果這樣賣，一天賺不到5000元，賺的都
是風險。……我全部都分裝好了。……很耐燒而且很純，而且藥
性很強，沒雜質」（見原判決第二十九頁至第三十頁）。依其情
形，甲○○與「娟仔」之間，縱使未完成買賣，但甲○○之前揭
兜售行為，是否已達於販賣之「著手」階段？原審未予斟酌，亦
有疏漏。(三)、證據雖已調查而其內容尚未明瞭者，即與未經調查
無異，如遽行判決，仍屬應於審判期日調查之證據而未予調查。
關於事實一部分，原判決認定「甲○○意圖營利，與崔能馨（應
係崔文馨之誤）共同基於販賣第二級毒品甲基安非他命之概括犯
意，並以甲○○所有之0000000000號行動電話作為聯絡工具，連
續……（有(一)至(六)所示之販賣第二級毒品未遂行為）」。理由並
說明「核被告甲○○所為，均係犯毒品危害防制條例第四條第六
項、第二項之販賣第二級毒品未遂罪。……被告甲○○與崔文馨
間有犯意聯絡及行為分擔，均為共同正犯。」（見原判決第二頁
第六行至第三頁第九行、第九頁第十三行至第十七行）。如果無
訛，似認為(一)至(六)所示之六次犯行，甲○○與崔文馨均為共同正
犯。然依其事實欄所載之內容及附表顯示，僅(三)、(六)（即附表編
號３、６）部分，係由甲○○囑託崔文馨送交甲基安非他命給購
買者，而與崔文馨有關，至於其餘部分似均與崔文馨無涉。況(四)
、(五)（即附表編號４、５）部分，係由甲○○另囑託「永仔」、
「小文」送交給購買者，與崔文馨似亦無關。究竟實情如何，原
審未予釐清，即逕認該六次犯行，甲○○與崔文馨均為共同正犯
，亦有未合。以上或為上訴意旨指摘所及，或為本院得依職權調
查之事項，應認原判決關於甲○○共同連續販賣第二級毒品，未
遂及乙○○部分，仍有撤銷發回更審之原因。原判決說明被告等
不另為無罪諭知部分，基於審判不可分原則，併予發回。又原判
決事實一認定，甲○○六次犯罪行為之時間，係自「九十三年」
七月十八日起至「九十三年」八月九日止，但其附表卻記載自「
九十四年」七月十八日起至「九十四年」八月九日止，顯有誤載
。另扣案之電子秤，其上遺有毒品殘留，是否完全無法析離？因
檢察官上訴意旨已有爭執，且攸關其沒收之法條依據，案經發回
，併予查明。
二、駁回部分（即甲○○被訴販賣第一級毒品，經諭知無罪，檢
察官上訴部分）：
按刑事訴訟法第三百七十七條規定，上訴於第三審法院，非以判
決違背法令為理由，不得為之。是提起第三審上訴，應以原判決
違背法令為理由，係屬法定要件。如果上訴理由書狀並未依據卷
內訴訟資料，具體指摘原判決不適用何種法則或如何適用不當，
或所指摘原判決違法情事，顯與法律規定得為第三審上訴理由之
違法情形，不相適合時，均應認其上訴為違背法律上之程式，予
以駁回。本件檢察官對甲○○被訴販賣第一級毒品，經諭知無罪
部分，上訴意旨略稱：本件經警查獲時，除扣得第一級毒品海洛
因及第二級毒品甲基安非他命外，更扣得供犯罪所用之電子秤一
台、分裝吸管二支。嗣經鑑定結果，該電子秤上含有甲基安非他
命及海洛因陽性反應；分裝吸管亦有海洛因陽性反應，而扣案之
海洛因共三十一包，驗後淨重總達一○六‧一七公克，已分別依
三七‧六公克、二一‧八公克、一九公克、一二‧八公克、六‧
三公克、五公克、二‧五公克、二‧二公克、一‧八公克、一‧
六公克、一‧一公克、一公克、○‧六公克、○‧四公克、○‧
二公克等不同重量予以分裝。顯見係（甲○○）共同與乙○○刻
意利用電子磅秤將海洛因磅量一定之數量、比例分裝，作為不同
價格販售，而非供自己吸食之用（按乙○○被訴販賣第一級毒品
部分，於上訴審時維持第一審諭知免訴之判決，檢察官未上訴已
確定）。蓋海洛因價值不斐，苟為供己用，儘可裝於一包裝袋內
，以免分裝時沾粘浪費，且倘以一般人每日施用致死量二○○毫
克計算，亦可施用一三八日，而甲○○、乙○○二人經濟非佳，
苟純供已用，亦無捨生活所需，用以購毒之理。原審未斟酌及此
，對於證據之取捨，違背經驗法則云云。
惟查原判決以公訴意旨略以：被告甲○○與業經判決免訴確定之
乙○○共同基於營利之犯意，於九十三年十月十日之後某日，以
不詳價格向不詳姓名者販入數量不詳之第一級毒品海洛因，除供
己施用外，並欲出售他人圖利。因認甲○○涉有毒品危害防制條
例第四條第一項之販賣第一級毒品罪嫌等情。但經審理結果，認
為不能證明甲○○犯罪，因而維持第一審諭知甲○○被訴販賣第
一級毒品無罪部分之判決，駁回檢察官此部分之上訴，已詳細說
明其取捨證據及得心證之理由。對於起訴書所指事項，併已敘明
：(1)公訴意旨認甲○○涉有販賣第一級毒品罪嫌，係以證人即警
員胡軫糖、邱隆鴻（原判決載為邱鴻隆）、周能堂等人證述查獲
毒品之經過，及有海洛因三十一包扣案可稽，以為論據。惟訊據
甲○○始終堅決否認有販賣海洛因之行為，辯稱嗣後始知扣案之
海洛因係乙○○所販入，當時並不知情。而警察胡軫糖、邱隆鴻
、周能堂等人之證述，僅能證明有查獲海洛因之事實，不能證明
扣案之海洛因係何人所販入。(2)扣案之海洛因，係已判決免訴確
定之乙○○向綽號「阿榮」者販入，甲○○並不知情，已迭據乙
○○於偵審中證述在卷。本件並無任何證據足資證明甲○○意圖
販賣營利，而與乙○○共同販入扣案之海洛因。(3)乙○○雖使用
甲○○交付伊保管之金錢（即甲○○委託其兄趙育信向第三人收
回之帳款，交由乙○○保管），用以購買毒品，但並無證據足資
證明甲○○知情參與，即無從遽認甲○○與乙○○共同基於營利
之犯意而販入海洛因。因認不能單憑乙○○向綽號「阿榮」者販
入海洛因，即逕認甲○○亦有參與等情綦詳。檢察官上訴意旨，
對於原判決所為前揭論斷，並未依據卷內資料，具體指摘有何違
背法令情形。且查：刑事訴訟法第一百六十一條已於九十一年二
月八日修正公布，其第一項規定：檢察官就被告犯罪事實，應負
舉證責任，並指出證明之方法。因此，檢察官對於起訴之犯罪事
實，應負提出證據及說服之實質舉證責任。倘其所提出之證據，
不足為被告有罪之積極證明，或其指出證明之方法，無從說服法
院以形成被告有罪之心證，基於無罪推定之原則，自應為被告無
罪判決之諭知（本院九十二年台上字第一二八號判例參照）。本
件起訴之前，修正之刑事訴訟法關於舉證責任之規定，已經公布
施行，檢察官迄未提出適合於證明甲○○犯罪事實之積極證據，
並說明其證據方法與待證事實之關係。原審經審理結果，對於卷
內訴訟資料，復已逐一剖析，參互審酌，仍無從獲得有罪之心證
，因而維持第一審關於諭知甲○○被訴販賣第一級毒品無罪部分
之判決，自不能任意指摘為違法。檢察官上訴意旨，對於甲○○
是否知情參與，並無一語為具體之指摘，其仍執陳詞，指稱扣案
之海洛因已經分裝，即非供自己施用云云，顯與法律規定得為第
三審上訴理由之違法情形不相適合。此部分之上訴違背法律上之
程式，應予駁回。
據上論結，應依刑事訴訟法第三百九十五條前段、第三百九十七
條、第四百零一條，判決如主文。
中    華    民    國  九十七  年    七    月  二十四  日
                      最高法院刑事第七庭
                          審判長法官  謝  俊  雄
                                法官  陳  世  雄
                                法官  魏  新  和
                                法官  吳  信  銘
                                法官  徐  文  亮
      本件正本證明與原本無異
                                      書  記  官
中    華    民    國  九十七  年    七    月  二十九  日
                                                    M


司法院資訊處製作；財團法人民間司法改革基金會備份。
